臺灣臺南地方法院民事判決
110年度訴字第1292號
原      告  陳秀鳳  

            李克明  

            劉榮仕  

            呂順泉  


            陳藝玲  

            劉鐘仁  

            蔡宗頴  

            鍾智偉  

            余俊霆即林錦麗之承受訴訟人


            余驊峰即林錦麗之承受訴訟人

            蔡政廷即楊樹山之承當訴訟人



共      同
訴訟代理人  伍安泰律師
被      告  王永春  


訴訟代理人  王俐剴  
            黃昭雄律師
上列當事人間請求確認通行權存在等事件，本院於民國111年8月
9日言詞辯論終結，判決如下：
    主    文
確認原告就被告所有坐落臺南市○○區○○段0000地號，如附圖一所示編號A部分、面積84.07平方公尺之土地，有通行權存在。被告應容忍原告在前項土地範圍內鋪設柏油路面或水泥道路通行，並不得有妨礙原告通行之行為。
原告其餘之訴駁回。
訴訟費用由被告負擔。
　　事實及理由
壹、程序方面：
一、按當事人死亡者，訴訟程序在有繼承人、遺產管理人或其他
    依法令應續行訴訟之人承受其訴訟以前當然停止；第168條
    所定之承受訴訟人，於得為承受時，應即為承受之聲明，民
    事訴訟法第168條、第175條第1項分別定有明文。查林錦麗
    於起訴後民國110年5月17日死亡，所遺坐落臺南市○○區○○段
    0000地號土地（下稱1005土地），業經全體繼承人協議由長
    子余俊霆、次子余驊峰繼承，並辦理分割繼承登記在案，該
    二人並已具狀聲明承受訴訟等情，有民事聲明承受訴訟狀、
    1005土地登記第一類謄本、林錦麗除戶謄本及全體繼承人戶
    籍謄本等件附卷可稽（本院卷一第123至132頁），核與前揭
    規定並無不合，應予准許，先為敘明。
二、次按訴訟繫屬中為訴訟標的之法律關係，雖移轉於第三人，
    於訴訟無影響。但第三人如經兩造同意，得聲請代當事人承
    當訴訟，民事訴訟法第254條第1項、第2項前段定有明文。
    查坐落臺南市○○區○○段0000地號土地（下稱1009土地）
　　，原為楊樹山所有，嗣於本件訴訟中，以買賣為原因移轉所
    有權登記予被告蔡政廷，蔡政廷並於111年2月21日具狀聲請
    代楊樹山承當本件訴訟，有1009土地登記第一類謄本在卷可
    參（本院卷一第207至209、397至399頁），並經兩造同意，
    合於前揭規定，亦應予准許。
三、再按不變更訴訟標的，而補充或更正事實上或法律上之陳述
    者，非為訴之變更或追加，民事訴訟法第256條定有明文。
    原告起訴原請求：㈠確認原告就被告所有坐落臺南市○○區○○
    段0000地號（下稱1003土地），如起訴狀附圖（調字卷第37
    頁）所示、面積83.99平方公尺之土地，有通行權存在，被
    告不得有妨礙原告通行上開土地之行為，並應容忍原告在上
    開土地鋪設柏油路面。㈡被告應容忍原告於前項土地設置管
    線、水管、瓦斯管或其他管線，不得有妨礙原告設置上開管
    線之行為。嗣依履勘測繪之結果，更正聲明為：㈠確認原告
    就被告所有1003土地如附圖一所示編號A部分、面積84.07平
    方公尺之土地（下稱編號A土地），有通行權存在。㈡被告應
    容忍原告在前項土地範圍內鋪設柏油路面或水泥道路通行，
    及設置電線、水管、瓦斯管或其他管線，並不得有妨礙原告
    通行及設置管線之行為。核原告所為，係屬補充或更正事實
    上之陳述，非為訴之變更或追加，併為敘明。
四、末按確認法律關係之訴，非原告有即受確認判決之法律上利
　　益者，不得提起之，民事訴訟法第247條第1項前段定有明文
　　。所謂即受確認判決之法律上利益，係指法律關係之存否不
　　明確，原告主觀上認其在法律上之地位有不安之狀態存在，
　　且此種不安之狀態，能以確認判決將之除去者而言（最高法
　　院52年台上字第1240號判決意旨參照）。查原告主張其所有
　　如附表編號1至10所示土地（下稱系爭土地）為袋地，非經
　　被告所有之編號A土地無法對外聯絡，因而主張就編號A土地
　　有通行權存在，惟為被告所否認，致原告對於編號A土地通
　　行權之法律關係是否存在即不明確，使原告私法上之地位有
　　受侵害之危險，且此項不明確非不得以確認判決予以排除，
    是原告提起本件確認通行權存在之訴訟，即認有確認利益。
貳、實體方面：
一、原告主張：
　㈠原告所有之系爭土地，與訴外人盧登科、黃俊翔（下稱盧登
　　科2人）共有之同段1002地號土地（下稱1002土地，附表編
　　號12），及被告所有之1003土地（附表編號11），均係於80
　　年3月4日自重測前之臺南市○○區○○段00地號土地（下稱
　　重測前八甲段45土地）分割登記而來，系爭土地因分割而與
　　公路無適宜之聯絡，致不能為通常使用，須經由1002土地及
　　1003土地上之編號A土地，往北接至臺南市歸仁區中正北路2
　　段516巷（下稱516巷）道路以對外通行。編號A土地自80年
　　間起即鋪設柏油供通行使用，詎被告於110年1月間突向臺南
　　市政府歸仁區公所陳情，要求刨除編號A土地上之瀝青混凝
　　土路面，並於該路面噴漆標示「私人土地禁止進入」等文字
　　，及放置「私人土地即日起禁止進入」之立牌，並停放車輛
　　阻礙原告通行，為此依民法第789條第1項規定，請求確認原
　　告就編號A土地有通行權存在。又縱認本件無民法第789條第
　　1項規定之適用，因系爭土地現況為與公路無適宜聯絡之袋
　　地，考量原告至遲於80年間起即通行編號A土地，且該土地
　　現為鋪設柏油之空地，及被告曾於80年12月3日與建商盧登
　　科、黃正一因買賣事件調解成立，調解書（下稱80年12月3
　　日調解書）記載被告同意「附圖所示斜線部分，作為道路用
　　地，不得移作他用」；被告復於82年12月11日出具切結書（
　　下稱82年12月11日切結書）稱「本房屋旁邊土地，盧登科要
　　作為道路，王永春不得圍堵」等情，足認使原告通行編號A
　　土地，為對鄰地損害最小之通行方案，依民法第787條第1項
　　規定，亦應認原告就編號A土地有通行權，被告應容忍原告
　　在通行土地範圍內鋪設柏油路面或水泥道路通行。
　㈡再者，因系爭土地上有原告所有如附表編號1至10所示之建
　　物，依現今社會日常生活需求，原告勢必有通過編號A土地
　　，設置電線、水管、瓦斯管或其他管線之必要，為此依民法
　　第786條第1項規定，請求命被告應容忍原告在通行土地範圍
　　內設置上開管線等語。並聲明：⒈確認原告就被告所有編號
　　A土地，有通行權存在。⒉被告應容忍原告在前項土地範圍
　　內鋪設柏油路面或水泥道路通行，及設置電線、水管、瓦斯
　　管或其他管線，並不得有妨礙原告通行及設置管線之行為。
二、被告則以：
　㈠系爭土地並非袋地，原告可經由1002土地、臺南市○○○○
　　段000地號土地（下稱970土地）、訴外人王春福、王明瑞、
　　王敏芳、王乙浚、王誠乾、王勝保共有（下稱王春福等6人
　　）共有之同段965地號土地（下稱965土地）、訴外人王朝元
　　、王乙浚、王春福、王福明、王勝益、王崑志、王勝忠、王
　　復還、王重昇、王必勝、王辰展、王誠乾、王勝保共有（下
　　稱王朝元等13人）共有之同段963地號土地（下稱963土地）
　　，向西通行至臺南市歸仁區中正北路2段道路，上開通行路
　　線依地籍圖資顯示為516巷52弄，且係建商興建房屋之初所
　　設計規劃並據以申請建築執照之通行路線，可知系爭土地並
　　非袋地，原告自不得捨上開通行路線不走，而欲主張通行被
　　告土地。此外，965土地上雖有如附圖二所示編號甲、面積
　　7.78平方公尺之磚造平房，及編號乙、面積11.01平方公尺
　　之帆布車庫，然原告尚非不得將汽車停在中正北路2段上，
　　再步行穿越上開磚造平房及帆布車庫，走進516巷52弄中之
　　住宅，此方屬對周圍地侵害最小之通行方案。又縱使認原告
　　得通行1003土地，亦僅需依被告與建商於80年12月3日調解
　　時調解書中所載寬度1公尺、長度22公尺之範圍來作為原告
　　通行範圍為已足。是原告依民法第789條第1項或第787條第1
　　項規定，請求通行被告所有編號A土地，顯無理由。
　㈡至原告請求依民法第786條第1項規定，在編號A土地上設置
　　管線乙節，應由原告就其非有通過被告土地，不能設置電線
　　、水管、瓦斯管或其他管線，或雖能設置而須費過鉅之情事
　　，負舉證責任，惟原告並未舉證以實其說，應認原告此部分
　　主張亦無理由等語，資為抗辯。並聲明：原告之訴駁回。
三、兩造不爭執之事項為（本院卷三第38至41頁）：
　㈠兩造所有土地及建物如附表編號1至11所示。
　㈡1002土地為盧登科2人共有，應有部分各2分之1。
　㈢970土地為臺南市所有，管理者為臺南市歸仁區公所；965土
　　地為王春福等6人共有，應有部分如本院卷一第225至227頁
　　之土地建物查詢資料所示；963土地為王朝元等13人共有，
　　應有部分如本院卷一第221至224頁之土地建物查詢資料所示
　　。
　㈣兩造對原證2調解書（調字卷第45頁）、被證1王永春等11戶
　　住宅新建工程設計圖（本院卷一第109 頁）、被證5、6地籍
　　圖資、原證10地籍圖資（本院卷一第237、309、389至391頁
　　）、原證5之85年航照圖、原證6義明新城委建書2份（本院
　　卷一第325至358頁），形式上真正均不爭執。
　㈤兩造所有土地重測前地號如附表編號1至11所示，1002土地
　　重測前為八甲段45-12地號土地，上開土地均係於80年3月4
　　日自重測前八甲段45土地分割登記而來。
　㈥第㈠項兩造所有之11戶房屋，係於80年間同時建造之連棟式
　　3層RC樓房，北邊8棟，南邊3棟，坐落在516巷52弄内。上開
　　房屋對外出口均面向第㈡項盧登科、黃俊翔共有之1002土地
　　，1002土地鋪設柏油，作52弄道路使用。52弄為一無尾巷弄
　　，1010及998土地東側即52巷底，該處設有水泥圍牆，圍牆
　　後方是鐵皮，無法通行。
　㈦被告所有1003土地，如附圖一所示編號A部分、面積84.07平
　　方公尺之部分，經臺南市歸仁區公所鋪設柏油，寬度可供車
　　輛行駛，沿52弄往西走，可右轉經由該土地繼續直行往北接
    516巷，再往西通往中正北路2段公路。
　㈧臺南市所有970土地，其上鋪設柏油，寬度可供車輛行駛，
　　往西北接王春福等6人共有之965土地，965土地上有磚造平
　　房及帆布車庫，970與965土地間有高低落差，965土地為碎
　　石路面，無柏油。目前車輛無法通過965土地，行人如步行
　　穿越前開帆布車庫可接王朝元等13人共有之963土地，963土
　　地現為水泥地，往西可接中正北路2段公路。
　㈨原證2調解書（調字卷第45頁）記載：「三、購屋後發現地
　　基面積誤差，對造人（註：即盧登科、黃正一）願連帶補償
　　聲請人（註：即被告）新臺幣15萬元，於點交房屋同時付清
　　。聲請人願就前項房屋西邊牆壁為界起算，保留寬度1公尺
　　，長22公尺。如另附圖所示斜線部分，作為道路用地，不得
　　移作他用。」。
四、得心證之理由：
　㈠原告所有系爭土地現為袋地：
  　⒈按所謂袋地，係指土地與公路無適宜之聯絡，致不能為通
　　  常使用之情形，並不以土地絕對不通公路為限，即不限於
　　  土地四周皆不通公路（袋地），或雖有他道可通公路，但
　　  其聯絡並不適宜，致不能為通常使用之情形，如費用過鉅
　　  ，具有危險或非常不便（準袋地）者亦包括在內（最高法
　　  院84年度台上字第1479號判決意旨參照）。而公路之意義
　　  並非僅限於國道或省（市）、縣市路線之公有道路，基於
　　  土地通行必要之考量，凡可供公眾通行、有相當寬度且可
　　  容易及安全通行之道路均屬之。又所謂不能為通常使用，
　　  係以土地使用現況為判斷標準，故應斟酌土地之形狀、面
　　  積、位置及用途定之，合先敘明。
　  ⒉查原告所有系爭土地，其中1004至1010土地相連，998至1
　　  000土地相連。1004至1010土地北側與930、931土地相鄰
　　  ，東側與1011土地相鄰，西側與被告所有1003土地相鄰，
　　  南側與1002土地相鄰；998至1000土地北側與1002土地相
　　  鄰，東側與1011土地相鄰，南側與995至997土地相鄰，西
　　  側與1001土地相鄰。上開相鄰土地中，現鋪設柏油可供通
　　  行者為1002土地（即516巷52弄之一部分），及被告所有1
　　  003土地中編號A土地之部分，寬度可供車輛行駛。又系爭
　　  土地上有如附表編號1至10所示之建物，上開建物與被告
　　  所有1003土地上如附表編號11所示之建物，為80年間同時
　　  建造之連棟式3層RC樓房，其大門均面向516巷52弄，該52
　　  弄為一無尾弄，往東弄底築有等身高水泥圍牆，圍牆後方
　　  為鐵皮屋，無法通行等情，業據本院會同兩造及地政人員
　　  履勘現場屬實，製有勘驗測量筆錄、現場圖及照片附卷可
　　  稽（本院卷一第151至173頁），且為兩造所不爭執（不爭
      執
　　  事項㈥、㈦），可知系爭土地目前與公路間並無適宜之聯
　　  絡，必須經由1002土地（即516巷52弄）往西走，再右轉
　　  經被告所有之編號A土地往北接續516巷直行，復沿516巷
　　  左轉向西方向前進，始能連接通行至中正北路2段之公路
　　  ，此部分事實，堪可認定。
  　⒊被告固辯稱：系爭土地可經1002土地往西接臺南市所有之
　　  970土地，再往西北接王春福等6人共有之965土地、王朝
　　  元等13人共有之963土地，進而連接至中正北路2段；其中
　　  965土地上雖有磚造平房及車庫，但原告仍可以步行方式
　　  通過，故系爭土地並非袋地云云；惟核被告主張之上開通
　　  行路線，其中970土地雖鋪有柏油，寬度可供車輛行駛，
　　  然965土地上建有磚造平房及帆布車庫，且為未鋪設柏油
　　  之碎石路面，與970土地間亦有高低落差，車輛無法通行
　　  ，僅能以步行方式穿越前開帆布車庫後，往西北接至水泥
　　  路面之963土地，再往西連接至中正北路2段公路等情，亦
　　  經本院會同兩造及地政人員勘驗無訛，有勘驗測量筆錄、
　　  現場圖及照片附卷可稽（本院卷一第151至173頁），併為
      兩造所不爭執（不爭執事項㈧）。本院審酌上情，認系爭
      土地上現蓋有10棟3層RC樓房，分別作為原告住家使用，
      而依現今社會通常情形，家戶均有使用汽機車作為代步工
      具或運送物品之必要，且於緊急情形時，另有消防或救護
      車輛通行前往上開住家之需求可能，倘若要求原告10戶人
      家要依被告主張之上開路線，以步行方式穿越965土地上
      之平房及車庫，以連接中正北路2段公路作為其等對外通
      行之方式，顯然不符合通常使用之情形，是被告所辯，應
      無可採。
　　⒋另依王永春等11戶住宅新建工程設計圖記載，兩造如附表
　　  編號1至11所示之建物，於80年4月19日取得改制前臺南縣
  　　歸仁鄉公所建設課核定之建築執照時，其工程設計規劃之
　　  位置及配置為新建房屋共11棟，分別為北邊8棟，南邊3棟
　　  ，南北房屋中間設有道路，該道路可往西經七甲20號房屋
　　  、七甲17號房屋前之「通道」，再接公路；該道路亦可往
　　  北經被告所有八甲段45之11土地（即現1003土地）西側旁
　　  道路，再往西接公路，此有該設計圖在卷可參（本院卷一
　　  第109頁）。本院審酌上開七甲20號房屋、七甲17號房屋
　　  前之「通道」，與附圖二之相對位置互為比對後，可認上
　　  開「通道」屬於970土地的一部分，雖然依上開設計圖觀
　　  之，上開「通道」似乎可供通行，並由建商資為申請建築
　　  執照之道路使用，然970土地必需經由965、963土地始能
　　  對外連接至公路，而965土地上現仍存有附圖二編號甲、
　　  乙地上物坐落其上，致原告無法為通常之通行使用，業經
　　  認定如上，因此，要難僅以上開房屋設計圖面逕認系爭土
　　  地可於連接1002土地後，由970土地通行到達公路。
    ⒌依上所述，系爭土地現為袋地，應可認定。
　㈡原告依民法第789條第1項規定，請求確認其等就編號A土地
　　有通行權，被告應容忍原告在通行土地範圍內鋪設柏油路面
　　或水泥道路通行，並不得有妨礙原告通行之行為，為有理由
　　：
  　⒈按因土地一部之讓與或分割，而與公路無適宜之聯絡，致
　　  不能為通常使用者，土地所有人因至公路，僅得通行受讓
　　  人或讓與人或他分割人之所有地。數宗土地同屬於一人所
　　  有，讓與其一部或同時分別讓與數人，而與公路無適宜之
　　  聯絡，致不能為通常使用者，亦同。前項情形，有通行權
　　  人，無須支付償金，民法第789條定有明文。其立法理由
　　  在於土地所有人為土地一部之讓與或分割，對於致生不通
　　  公路之土地者，得為預見，可期先為合理解決，自不能因
　　  當事人之任意行為，而加重其他鄰地所有人之負擔。故凡
　　  因土地一部之讓與或分割，致有不通公路之土地者，不通
　　  公路土地之所有人，因至公路，僅得通行受讓人或讓與人
　　  或他分割人之所有地。此項通行權性質上為土地之物上負
　　  擔，隨土地而存在，於土地所有人將其一筆土地同時分割
　　  成數筆，再同時讓與數人之情形，亦有其適用（最高法院
　　  85年度台上字第396號判決意旨參照）。準此，民法第789
　　  條第1項之適用前提應為該袋地之形成，係因土地一部之
　　  讓與或分割，而與公路無適宜之聯絡，致不能為通常使用
　　  ，即有該條之適用。
  　⒉原告主張系爭土地與1002、1003土地，均係於80年3月4日
　　  自重測前八甲段45土地分割登記而來，系爭土地因分割而
　　  與公路無適宜之聯絡，致不能為通常使用，須經由1002土
　　  地及編號A土地，往北通行至516巷等語；經查，系爭土地
　　  與1002、1003土地均係於80年3月4日自重測前八甲段45土
　　  地分割登記而來乙節，為兩造所不爭執（不爭執事項㈤）
　　  ，並有上開土地登記第一類謄本、異動索引及人工土地登
　　  記簿在卷可參（調字卷第73至99頁，本院卷二第11至247
　　  頁）；又依臺南市歸仁地政事務所111年8月3日所測量字
　　  第0000000000號函文檢附之系爭土地於80年間分割之複丈
　　  成果圖資料觀之（本院卷三第13至15頁），系爭土地與10
　　  02、1003土地均係自重測前八甲段45土地分割而來，在為
　　  此分割前，該重測前八甲段45土地之北側係與資為道路使
　　  用之「516巷」相通，並非袋地，然系爭土地因重測前八
　　  甲段45土地之分割結果，致與公路無適宜之聯絡，而不能
　　  為通常使用。因此，應認原告依民法第789條第1項規定，
　　  請求確認其等就編號A土地有通行權，被告應容忍原告在
　　  通行土地範圍內鋪設柏油路面或水泥道路通行，並不得有
　　  妨礙原告通行之行為，為有理由。
　　⒊被告雖辯稱：原告主張通行編號A土地以接公路，並非對
　　　周圍地侵害最小之通行方案，蓋系爭土地可經1002土地往
　　　西接970土地，再往西北接965、963土地，進而連接至中
　　　正北路2段，且此亦為建商興建兩造房屋時所規劃之通行
　　　路線；其中965土地上雖現有磚造平房及車庫，但原告仍
　　　可以步行方式通過，故此部分應屬原告要自行設法排除之
　　　問題，而非據此轉而主張可通行被告之土地；縱使認原告
　　　得通行被告土地，依80年12月3日調解書記載，被告與建
　　　商亦僅協議保留寬度1公尺、長度22公尺之範圍面積作為
　　　道路使用，應認原告通行此範圍為已足，而非高達84.07
　　　平方公尺之編號A土地等語，並提出王永春等11戶住宅新
　　　建工程設計圖、地籍圖資資料等件為證（本院卷一第109
　　　、237、309頁）；惟查：
　  　⑴依王永春等11戶住宅新建工程設計圖記載，兩造建物興
　　　  建時之設計規劃位置及配置為：新建房屋共11棟，分別
　　　  為北邊8棟，南邊3棟，南北房屋中間設有道路，該道路
　　　  可往西經七甲20號房屋、七甲17號房屋前之道路，再接
　　　  公路；該道路亦可往北經被告所有八甲段45之11土地（
　　　  即現1003土地）西側旁道路，再往西接公路等情，有該
　　　  設計圖在卷可參（本院卷一第109頁），可知當時即規
　　　  劃將1003土地上被告房屋西側之部分土地，預留作為道
　　　  路使用，且兩造對於編號A土地鋪設柏油通行已有20多
　　　  年乙節，均不爭執（本院卷一第121頁），亦足證編號A
　　　  土地確實長期供兩造作為對外通行之使用。
  　　⑵再者，被告曾簽立80年12月3日調解書，記載：「三、
　　　  購屋後發現地基面積誤差，對造人（註：即盧登科、黃
　　　  正一）願連帶補償聲請人（註：即被告）新臺幣15萬元
　　　  ，於點交房屋同時付清。聲請人願就前項房屋西邊牆壁
　　　  為界起算，保留寬度1公尺，長22公尺。如另附圖所示
　　　  斜線部分，作為道路用地，不得移作他用」等文字，為
　　　  兩造所不爭執（不爭執事項㈨），並有該調解書在卷可
　　　  參（調字卷第45頁）。被告另簽立82年12月11日切結書
　　　  ，則稱：「本房屋旁邊土地，盧登科要作為道路，王永
　　　  春不得圍堵」等語，亦有該切結書附卷為憑（調字卷第
　　　  47頁）。依上開調解書及切結書之內容，足認被告確曾
　　　  同意提供其房屋西側之土地，作為道路用地使用，此情
　　　  核與王永春等11戶住宅新建工程設計圖內容相符。
  　　⑶被告固另辯稱縱認原告得通行被告土地，亦僅得通行80
　　　  年12月3日調解書所記載之寬度1公尺、長度22公尺之範
　　　  圍面積，而非編號A土地乙節；經調取本院留存之80年1
　　　  2月3日調解書及其附圖（本院卷一第407至411頁），調
　　　  解書之文字記載為：「三、購屋後發現地基面積誤差，
　　　  對造人（註：即盧登科、黃正一）願連帶補償聲請人（
　　　  註：即被告）新臺幣15萬元，於點交房屋同時付清。聲
　　　  請人願就前項房屋西邊牆壁為界起算，保留寬度1公尺
　　　  ，長22公尺。如另附圖所示斜線部分，作為道路用地，
　　　  不得移作他用」，參以其附圖之標示，應認被告辯稱其
　　　  調解時所同意者為寬度為1公尺，長度為22公尺之範圍
　　　  面積可採，然上開調解筆錄乃係「約定通行權」之範圍
　　　  ，且其效力僅及於筆錄當事人，不能拘束法院依「法定
　　　  袋地通行權」酌定適當通行方案，是本院審酌系爭土地
　　　  現況為其上蓋有10棟3層RC樓房，分別作為原告住家使
　　　  用，如僅有寬度1公尺、長度之22公尺之面積可供通行
　　　　，顯然不符合原告10戶人家之通常使用，是被告主張原
　　　  告僅得通行上開調解書記載之面積範圍，要無可採。
　　⒋準此，系爭土地因現為與公路無適宜之聯絡，致不能為通
　　　常使用之袋地，且上開袋地之形成，係因重測前八甲段45
　　  土地分割所致，原告依法自得主張通行1003土地，復經審
　　  酌系爭土地之使用現況後，應認編號A土地為符合通常使
　　  用，且對周圍地損害最少之通行方案，原告依民法第787
　　  條第1項規定，請求確認其等就編號A土地有通行權，被告
　　  應容忍原告在通行土地範圍內鋪設柏油路面或水泥道路通
　　  行，並不得有妨礙原告通行之行為，為有理由。
　㈢原告依民法第786條第1項規定，請求被告應容忍原告於編號
　　A土地設置電線、水管、瓦斯管或其他管線，並不得有妨礙
　　原告設置上開管線之行為，為無理由：
  　⒈按土地所有人非通過他人之土地，不能設置電線、水管、
　　  瓦斯管或其他管線，或雖能設置而需費過鉅者，得通過他
　　  人土地之上下而設置之。但應擇其損害最少之處所及方法
　　  為之，並應支付償金，民法第786條第1項定有明文。此按
　　  當事人主張有利於己之事實者，就其事實有舉證之責任，
　　  民事訴訟法第277條亦有規定。是以，原告應就其非通過
　　  被告所有之編號A土地，不能設置上開管線，或雖能設置
　　  而需費過鉅等事實，負舉證責任。
  　⒉原告固主張因系爭土地上有原告所有建物，依現今社會日
　　  常生活需求，原告勢必有通過編號A土地，設置電線、水
　　  管、瓦斯管或其他管線之必要等語；惟經台灣自來水股份
　　  有限公司第六區管理處歸仁服務所111年3月10日台水六歸
　　  服室字第1112600529號函文檢附之管線圖所示，該公司所
　　  設置之水管線路並未通過編號A土地，有該圖在卷可參（
　　  本院卷一第277頁），則原告主張其有通過被告土地以設
　　  置水管之必要，顯無足採。此外，原告復未提出其他證據
　　  證明有通過被告土地以設置電線、瓦斯管或其他管線之必
　　  要，應認其此部分請求，均無理由。
五、綜上所述，原告依民法第789條第1項規定，請求確認其等就
　　編號A土地有通行權，被告應容忍原告在通行土地範圍內鋪
　　設柏油路面或水泥道路通行，並不得有妨礙原告通行之行為
　　，為有理由，應予准許；逾此範圍之請求，則無理由，應予
　　駁回。又原告就前開有理由部分之請求，係以單一之聲明，
    同時依民法第789條第1項及第787條第1項規定為請求權基礎
    ，請求本院擇一為其勝訴之判決，性質上為客觀訴之合併中
    之選擇合併，本院就此部分既認依民法第789條第1項規定之
    請求為有理由，而為原告勝訴之判決，則其另主張民法第78
    7條第1項規定之通行權，即無再予審究之必要，附此敘明。
六、按各當事人一部勝訴、一部敗訴者，其訴訟費用，由法院酌
　　量情形，命兩造以比例分擔或命一造負擔，或命兩造各自負
　　擔其支出之訴訟費用，民事訴訟法第79條定有明文。本院審
　　酌本件原告請求確認通行權存在，及被告應容忍原告在通行
　　土地範圍內鋪設柏油路面或水泥道路通行，並不得有妨礙原
　　告通行之行為部分，為有理由；另請求被告應容忍原告在通
　　行土地範圍內設置電線、水管、瓦斯管或其他管線，並不得
　　有妨礙原告設置管線之行為部分，為無理由。該無理由之部
　　分，雖與有理由之部分屬不同訴訟標的，惟自經濟上觀之，
　　其訴訟目的均為確認對編號A土地之通行權存在，以供原告
　　通行及設置管線，堪認其請求之訴訟目的一致，應認本件由
　　被告負擔訴訟費用為適當，爰判決如主文第3項所示。
七、本件為判決基礎之事證已臻明確，兩造其餘之攻擊防禦方法
　　及訴訟資料，經本院斟酌後，認均與判決結果不生影響，爰
　　不一一論駁，併此敘明。　　
八、訴訟費用負擔之依據：民事訴訟法第79條。
中　　華　　民　　國　　111 　年　　8 　　月　　26　　日
                    民事第四庭  審判長法　官  張家瑛
　　　　　　　　　　                  法  官  吳金芳
　　　　　　　　　　                  法  官  陳䊹伊
以上正本係照原本作成。
如不服本判決，應於判決送達後20日內向本院提出上訴狀並表明
上訴理由（須附繕本）。如委任律師提起上訴者，應一併繳納上
訴審裁判費。
中　　華　　民　　國　　111 　年　　8 　　月　　29　　日
                                      書記官  王美韻
附圖一：原告主張之通行方案（本院卷三第11頁）
附圖二：被告主張之通行方案（本院卷一第179頁）
附表：
編號  土 地 坐 落 （臺南市歸仁區保西段） 重測前地號 （臺南市歸仁區八甲段） 建物建號 （臺南市歸仁區保西段） 門牌號碼（臺南市歸仁區中正北路2段516巷52弄） 所有權人 1 988地號  45-13地號 352建號 14號 陳秀鳳 2 999地號 45-14地號 353建號 12號 李克明 3 1000地號 45-15地號 354建號 10號 劉榮仕 4 1004地號 45-10地號 356建號 3號 呂順泉 5 1005地號 45-9地號 357建號 5號 余俊霆1/2 余驊峰1/2 6 1006地號 45-8地號 358建號 7號 陳藝玲 7 1007地號 45-7地號 359建號 9號 劉鐘仁 8 1008地號 45-6地號 360建號 11號 蔡宗頴 9 1009地號 45-5地號 361建號 13號 蔡政廷 10 1010地號 45地號 362建號 15號 鍾智偉 11 1003地號 45-11地號 355建號 1號 被告 12 1002地號 45-12地號 X X 訴外人盧登科1/2、黃俊翔1/2 備註：重測前臺南市○○區○○段00○0000○00000地號土地，係80年3月4日自八甲段45地號土地分割登記而來（不爭執事項㈤）。